臺灣桃園地方法院民事判決　　　　　　　99年度訴字第1104號
原　　　告　饒金鑑
訴訟代理人　劉興源律師
被　　　告　饒龍房
　　　　　　饒龍水
　　　　　　饒龍火
　　　　　　饒糖妹
共　　　同
訴訟代理人　廖永煌律師
複　代理人　林得鍾
上列當事人間請求不動產所有權移轉登記事件，本院於民國100
年9 月5 日言詞辯論終結，判決如下：
    主  文
被告饒龍房、饒龍水、饒龍火及饒糖妹應將坐落桃園縣新屋鄉○
○段一四九八地號土地應有部分各四分之一，桃園縣楊梅地政事
務所於民國九十五年五月四日收件，收件字號九五楊地（０二）
一一０三九０號，以贈與為登記原因之所有權移轉登記塗銷。
被告饒龍房、饒龍水、饒龍火應將坐落桃園縣新屋鄉○○段一四
九０、一四九一地號土地應有部分各三分之一，桃園縣楊梅地政
事務所於民國九十五年五月四日收件，收件字號九五楊地（０二
）一一０三八０號，以贈與為登記原因之所有權移轉登記塗銷。
原告其餘之訴駁回。
訴訟費用由被告饒龍房、饒龍水、饒龍火負擔十分之九，餘由被
告饒糖妹負擔。
    事實與理由
一、按訴狀送達後，原告不得將原訴變更或追加他訴，但請求之
    基礎事實同一者，不在此限，民事訴訟法第255 條第1 項第
    2 款定有明文。又被告於訴之變更或追加無異議而為本案之
    辯論者，視為同意變更或追加，同法第255 條第2 項亦有明
    文。查原告起訴時原聲明：(一)被告饒龍房、饒龍水、饒龍火
    及饒糖妹4 人應各自將渠等所有坐落於桃園縣新屋鄉○○段
    149 8 地號，面積1,250 平方公尺土地（下稱系爭14 98 地
    號土地）其中持分20分之1 所有權移轉登記予原告；(二)被告
    饒龍房、饒龍水、饒龍火3 人應各自將渠等所有坐落於桃園
    縣新屋鄉○○段1491地號，面積268 平方公尺土地（下稱系
    爭1491地號土地）其中持分15分之1 所有權移轉登記予原告
    ；(三)被告饒龍房、饒龍水、饒龍火3 人應各自將渠等所有坐
    落於桃園縣新屋鄉○○段1490地號，面積1,623 平方公尺土
    地（下稱系爭1490地號土地）其中持分15分之1 所有權移轉
    登記予原告（見本院卷第4 、5 頁）。嗣原告於民國100 年
    8 月10日以民事變更暨追加聲明狀變更上開聲明為：(一)確認
    被告饒龍房、饒龍水、饒龍火及饒糖妹4 人於95年5 月4日
    與兩造之被繼承人饒進盆間就系爭1498地號土地所為之贈與
    及移轉登記行為無效；(二)被告饒龍房、饒龍水、饒龍火及饒
    糖妹4 人應將系爭1498地號土地於95年5 月4 日向桃園縣楊
    梅地政事務所辦理之所有權移轉登記予以塗銷，回復登記為
    兩造之被繼承人饒進盆所有；(三)確認被告饒龍房、饒龍水、
    饒龍火3 人於98年5 月4 日與兩造之被繼承人饒進盆間就系
    爭1491地號土地所為之贈與及移轉登記行為無效；(四)被告饒
    龍房、饒龍水、饒龍火3 人應將系爭1491地號土地於95年5
    月4 日向桃園縣楊梅地政事務所辦理之所有權移轉登記予以
    塗銷，回復登記為兩造之被繼承人饒進盆所有；(五)確認被告
    饒龍房、饒龍水、饒龍火3 人於98年5 月4 日與兩造之被繼
    承人饒進盆間就系爭1490地號土地所為之贈與及移轉登記行
    為無效；(六)被告饒龍房、饒龍水、饒龍火3 人應將系爭1490
    地號土地於95年5 月4 日向桃園縣楊梅地政事務所辦理之所
    有權移轉登記予以塗銷，回復登記為兩造之被繼承人饒進盆
    所有（見本院卷第242 、243 頁）。經核原告上開聲明之變
    更，係屬請求之基礎事實同一，且被告無異議而為本案之辯
    論，按諸首揭規定要無不合，應予准許。
二、原告起訴主張：
  (一)兩造雖均為訴外人饒進盆夫婦之子女，然原告囿於饒家養子
    身分，長期備受被告排擠與歧視，惟父親饒進盆曾多次公開
    言明原告就饒家財產有其一份權利，嗣原告因長期在外工作
    無暇顧及家務，詎被告於95年5 月13日饒進盆因肺癌併肝轉
    移驟逝時竟未告知原告，而饒進盆驟逝前10日即應呈現意識
    不清狀態而無意思能力，然經原告調閱饒進盆生前財產異動
    資料發現，饒進盆於猝逝前9 日即95年5 月4 日突將名下系
    爭1498、1491、1490地號等3 筆土地分別贈與給被告等人並
    同時辦理過戶登記，是此贈與過程顯然疑點重重，該贈與行
    為之債權及物權行為應均屬無效，系爭土地實質上當仍屬饒
    進盆所有而為遺產之一部分，為此，爰依法提起本件訴訟。
  (二)又依饒進盆於行政院衛生署桃園醫院（下稱署立桃園醫院）
    95年4 月24日至95年5 月13日住院醫療期間病歷紀錄中關於
    治療護理紀錄之記載可知，饒進盆於該段期間已無法充分為
    意思表示或受意思表示，縱或偶有可受意思表示之時，然衡
    其住院大部分期間意思表示效果之能力均明顯不足，特別就
    饒進盆於95年5 月2 日即申請印鑑證明日及95年5 月4 日即
    系爭土地贈與被告等人並辦理移轉登記日之精神狀況，益徵
    其均已意識不清而無法辨識意思表示之效果，自更無從認知
    或辨識贈與之法律行為及辦理系爭土地移轉登記之法律效果
    ，是該贈與行為之債權及物權行為均屬無效甚明。至於證人
    黃秋菊雖證稱饒進盆住院期間精神狀況良好云云，然顯與上
    開治療護理紀錄記載相違，亦與醫學上肺癌第3 期併肝移轉
    之癌症病患死亡前10日理應進入意識昏迷狀態之常態事實相
    悖，況黃秋菊並無醫療專業能力，理應無從判斷饒進盆當時
    精神狀態是否正常，且黃秋菊係被告之堂嫂，其證詞更有偏
    頗之虞。
  (三)又依證人吳徐美蘭證述可知，饒進盆確有表示要將財產分予
    包含原告在內之4 個兒子，而吳徐美蘭與兩造既無任何親屬
    關係，乃係就伊與饒進盆生前相處而親身見聞之事項而為陳
    述，自屬可信。至於，黃秋菊雖證稱伊於饒進盆住院期間幫
    忙照料而聽聞饒進盆提及家產分配云云，然縱不論黃秋菊上
    開情詞與前揭治療護理記錄所示饒進盆自95年4 月26日至95
    年5 月10日間呈現意識模糊狀態有所扞格，其證詞亦多所含
    糊矛盾，自難僅憑此即遽認饒進盆不欲原告繼承系爭土地。
    復以，倘若饒進盆生前果曾向黃秋菊或被告提及家產分配事
    宜，則衡情饒進盆身為肺癌第3 期併肝移轉之癌症病患，理
    應於其意識呈現模糊不清狀態前，即預先以書立遺囑方式交
    代含系爭土地在內之家產分配事宜，豈有於住院期間輕易向
    堂媳婦即黃秋菊口頭交代之理？況饒進盆亦無書立任何遺囑
    表明原告不在繼承之列。
  (四)聲明：1.確認被告饒龍房、饒龍水、饒龍火及饒糖妹4 人於
    95年5 月4 日與兩造之被繼承人饒進盆間就系爭1498地號土
    地所為之贈與及移轉登記行為無效；2.被告饒龍房、饒龍水
    、饒龍火及饒糖妹4 人應將系爭1498地號土地於95年5 月4
    日向桃園縣楊梅地政事務所辦理之所有權移轉登記予以塗銷
    ，回復登記為兩造之被繼承人饒進盆所有；3.確認被告饒龍
    房、饒龍水、饒龍火3 人於98年5 月4 日與兩造之被繼承人
    饒進盆間就系爭1491地號土地所為之贈與及移轉登記行為無
    效；4.被告饒龍房、饒龍水、饒龍火3 人應將系爭1491地號
    土地於95年5 月4 日向桃園縣楊梅地政事務所辦理之所有權
    移轉登記予以塗銷，回復登記為兩造之被繼承人饒進盆所有
    ；5.確認被告饒龍房、饒龍水、饒龍火3 人於98年5 月4 日
    與兩造之被繼承人饒進盆間就系爭1490地號土地所為之贈與
    及移轉登記行為無效；6.被告饒龍房、饒龍水、饒龍火3 人
    應將系爭1490地號土地於95年5 月4 日向桃園縣楊梅地政事
    務所辦理之所有權移轉登記予以塗銷，回復登記為兩造之被
    繼承人饒進盆所有。
三、被告則以：
  (一)原告幼時遭生父母棄養，經饒進盆、饒葉三妹夫婦收養撫育
    成年，迤原告至25歲時即67年12月間往赴外國工作，並於2
    年後即69年12月底返國，隨即於70年2 月將戶籍遷出，至此
    即未曾返家，甚至饒葉三妹於70年5 月31日往生，原告雖受
    通知卻仍不聞不問，致令饒進盆極為痛心，常謂後悔收養原
    告為養子等語。迄至90年1 月間，饒進盆因均未見原告返家
    認錯或道歉且仍音訊全無，乃徹底死心，遂逐步將其名下不
    動產移轉登記予被告，並公開言明原告休想從饒家取得任何
    家產。及至94年5 月間，饒進盆向被告表示要將系爭土地移
    轉贈與被告等4 人，並謂被告饒糖妹屬嫁出之女兒，故僅贈
    與系爭1498地號土地之4 分之1 等語，惟當時被告認饒進盆
    身體素來康健，乃並不急於辦理所有權移轉登記手續，後饒
    進盆雖因進行癌症化學治療而住進署立桃園醫院，期間於某
    日請假回家聚餐，亦招集被告而再次交代系爭土地分配事宜
    。嗣饒進盆於95年4 月24日因身體不適再次住進署立桃園醫
    院治療，直至95年5 月13日因肺癌併肝轉移而辭世，期間從
    未進入加護病房進行相關急救措施，顯見其意識均相當清楚
    ，此觀署立桃園醫院函覆病歷表中之治療護理紀錄即明，況
    饒進盆於住院期間之95年5 月3 日尚經醫師許可准假返家數
    小時，益證其當時於住院期間並未陷入病危而無意思能力。
    實則，饒進盆於95年4 月24日入院之初即強烈交代被告須即
    刻辦理系爭土地贈與移轉過戶事宜，故被告乃遵照父親饒進
    盆之意志而為辦理，是原告所稱饒進盆於住院期間並無意思
    能力云云，均非實在，
  (二)又觀諸證人黃秋菊所述，饒進盆於95年4 月24日至95年5 月
    13日住院期間，甚至於入住安寧病房時，精神意識均屬良好
    ，益徵原告主張饒進盆陷入危急狀態而無意思表示能力云云
    ，並不可採。至於證人吳徐美蘭先證稱與被告饒糖妹一起長
    大，且搬至饒家隔壁居住已25年云云，意圖暗示與饒家關係
    良好，然上開證詞並不可採，蓋吳徐美蘭現年69歲、被告饒
    糖妹現年59歲，則吳徐美蘭搬至饒家隔壁居住時已年屆44歲
    ，又如何解釋其與被告饒糖妹一起長大？復以，吳徐美蘭就
    是否與饒家有土地糾紛之證詞亦前後矛盾不一，則吳徐美蘭
    既與被告素有怨隙，其是否趁機挾怨報復而故意作出不利於
    被告之證詞，亦有可慮，故其證言顯欠缺真實而殊難憑採。
    綜上所述，系爭土地乃係饒進盆於意思能力健全之狀態下贈
    與移轉與被告，被告就系爭土地早已合法取得所有權，是原
    告本件主張，均顯無據。
  (三)聲明：原告之訴及其假執行之聲請均駁回；如受不利判決，
    願供擔保免為假執行。
四、兩造不爭執之事實：
    兩造為饒進盆之全部繼承人，饒進盆於95年5月13日因肺癌
    併肝轉移去世，去世前自同年4月24日起至同年5月13日間於
    署立桃園醫院住院就醫，原告長期未與饒進盆居住。系爭14
    98 、1491、1490等地號土地，原為饒進盆所有，於95年5月
    4日以贈與為原因移轉登記為被告所有（系爭1498地號土地
    ，被告4人各分得應有部分1/4，系爭1490、1491地號土地，
    被告饒龍房、饒龍水、饒龍火各分得應有部分1/3），原告
    當時並不知情。
五、原告主張：饒進盆於上開住院期間已無法充分為意思表示或
    受意思表示，特別就饒進盆於95年5月2日即申請印鑑證明日
    及95年5月4日即系爭土地贈與被告等人並辦理移轉登記日之
    精神狀況，均已意識不清而無法辨識意思表示之效果，自更
    無從認知或辨識贈與之法律行為及辦理系爭土地移轉登記之
    法律效果，是該贈與行為之債權及物權行為均屬無效等語，
    為被告所否認，並以前詞置辯。是本件應審究者為：系爭土
    地贈與被告之債權行為、物權行為效力如何？經查：
  (一)按法律行為，不依法定方式者，無效，但法律另有規定者，
    不在此限。不動產物權，依法律行為而取得、設定、喪失及
    變更者，非經登記，不生效力。前項行為，應以書面為之。
    民法第73條、第758條分別定有明文。又民法第758條所謂「
    法律行為」即為物權行為，就物權行為採形式主義。故不動
    產之物權行為，乃物權變動之意思表示，為與登記、書面相
    結合之要式行為。再按無行為能力人之意思表示無效，雖非
    無行為能力人，而其意思表示，係在無意識或精神錯亂中所
    為者，亦同。民法第75條定有明文。
  (二)查系爭土地辦理所有權移轉登記之相關文件中，雖有土地贈
    與所有權移轉契約書共3件（見本院卷第90、91、93、94、
    108、109頁），然其上均無饒進盆之簽名，僅有饒進盆之印
    文，此印文與同份申請文件所附饒進盆之印鑑證明（見本院
    卷第99頁）相符，又系爭土地移轉契約書之日期均為95 年5
    月4 日，即申請移轉登記之日期，且系爭1490、1491地號土
    地移轉契約書之日期係以日期戳章所蓋（95.5.04 ），與該
    土地登記申請書上蓋用日期章戳之形式相同（見本院卷第57
    ）系爭1498地號土地移轉契約書之筆跡，則與該土地登記申
    請書之筆跡相仿，足見上開各所有權移轉契約書實乃辦理申
    請移轉登記之人即被告饒龍房於申請當日始持饒進盆之印鑑
    蓋印於其上，並非饒進盆本人之行為甚明。再查，上開印鑑
    證明之申請日期為95年5 月2 日，乃饒進盆委託被告饒龍火
    代理申請，此有桃園縣新屋鄉戶政事務所函覆之印鑑證明申
    請書、委託書（日期亦為5 月2 日，蓋有饒進盆手印及印鑑
    ）在卷可憑（見本院卷第152 、153 頁），然觀諸署立桃園
    醫院函覆本院之護理記錄，饒進盆於5 月2 日有「躁動、頻
    抓尿布，尿尿後搶著要喝尿壺裡的尿」之情形（見本院卷第
    146 頁），精神狀態顯有異常，對日常或法律事務難認有正
    常識別之能力，更無從預見其行為將發生如何效果，故縱認
    該委託書上之饒進盆指印為真正，亦不能認定其確有委託饒
    龍火申請印鑑證明之意思，該委託書並非有效，饒進盆並未
    授權被告饒龍火申請印鑑證明，被告饒龍火所取得之上開印
    鑑證明自不得作為饒進盆意思表示之證明。準此，上開所有
    權移轉契約書上縱蓋有饒進盆之印鑑，惟不能證明饒進盆確
    有與被告等人成立所有權移轉契約之合意，此書面契約已不
    成立，是其等間之不動產贈與物權行為，並未具備民法第75
    8 條第2 項之要件，依法應屬無效。
  (三)此外，就饒進盆贈與系爭土地予被告等人之意思表示，固據
    被告辯稱：94年5月間饒進盆向被告4人表示贈與之意，並稱
    饒糖妹已出嫁，只贈與系爭1498地號土地之1/4，復交付土
    地所有權狀予被告辦理所有權移轉登記，但被告未辦理，94
    年11月間饒進盆因進行化療而住進署立桃園醫院，其間曾請
    假回家召集被告4人交代土地分配之事，又在95年4月24日入
    院之初交代被告應辦理上開贈與及移轉登記事項等語，惟為
    原告所否認，而被告就其所辯之上開事實並未舉證以實其說
    ，已難信為真正。次衡諸常情，本件贈與不動產之價值非低
    ，且涉及剝奪原告權利，關係重大，為度絕爭議，理應書立
    書面契約，詳載饒進盆如何贈與並分配系爭不動產之意思，
    然本件竟付之闕如，顯與常情有違。再查，倘確如被告所辯
    饒進盆早於94年5月間交付所有權狀欲辦理系爭土地之所有
    權移轉登記，以本件屬於單純贈與而非遺贈，本無等待饒進
    盆去世始可辦理之問題，本應於饒進盆身體健朗、意識清晰
    之時，齊備各項文件辦理之，然本件被告等人竟遲於95年5
    月饒進盆病重入院，意識狀態模糊之時，始匆忙辦理請領印
    鑑證明及所有權移轉登記等事項，被告等人是否確得饒進盆
    之同意，更非無疑。至於證人即饒進盆之姪媳黃秋菊於本院
    證稱：94年11月住院時饒進盆提到家產要分給親生三個兒子
    和一個女兒，95年4、5月住院時又提到家產如何分配，伊沒
    有聽到原告的名字，其他被告的名字都有聽到等語（見本院
    卷第214、215頁），然所謂「分家產」究係何意，並不明確
    ，實難逕指為贈與之意思，已難作為被告抗辯之佐證，且其
    證稱：饒進盆95年4、5月間住院時直至送入安寧病房，精神
    都不錯等語（見本院卷第214頁背面），與署立桃園醫院函
    覆之治療護理記錄記載饒進盆於住院期間有「胡言亂語」、
    「躁動、搶著要喝尿壺的尿」、「對喊叫刺激有反應，但只
    以搖頭點頭表示」、「叫喚不醒，給予疼痛刺激微皺眉，無
    張眼反應」、「drowsy（昏昏欲睡、呆滯）」、「精神差，
    顯weakness（虛弱）且drowsy」等情形（見本院卷第146 至
    150 頁）顯非相符，證人上開證詞自難盡信。基上各情，被
    告辯稱饒進盆確有贈與系爭土地與被告等人之意，尚乏確據
    為憑，難認屬實。
  (四)綜上論述，饒進盆與被告間就系爭土地之債權贈與契約不存
    在，物權移轉契約又無合法成立之書面契約，不能證明其意
    思合致，則被告於95年5月4日所為系爭土地所有權移轉登記
    行為應屬無效。
六、按所有人對於無權占有或侵奪其所有物者，得請求返還之。
    對於妨害其所有權者，得請求除去之。有妨害其所有權之虞
    者，得請求防止之。前項規定，於所有權以外之物權，準用
    之。民法第767條定有明文。被告於95年5月4日所為系爭土
    地所有權移轉登記行為既屬無效，饒進盆自得依民法第767
    條之規定，請求被告塗銷系爭土地之所有權移轉登記。然因
    饒進盆業於95年5月13日死亡，原告為其繼承人之一，依民
    法第1138條及1148條之規定，原告及其他全體繼承人自繼承
    開始時，承受被繼承人即饒進盆財產上之一切權利、義務，
    則原告依民法第828條第2項準用同法第821條規定，本於物
    上請求權之法律關係，訴請對於妨害其所有權之被告塗銷系
    爭土地之所有權移轉登記，應屬有據，皆應准許。至於原告
    另請求確認被告於95年5月4日與饒進盆間就系爭土地所為之
    贈與及移轉登記行為無效部分，因屬於確認法律關係基礎事
    實存否之訴，依民事訴訟法第247條第2項，以不能提起他訴
    訟者為限，而原告於本訴業已聲明請求被告塗銷系爭土地之
    所有權移轉登記，已足認定原告所主張法律關係基礎事實之
    存否，是原告另行聲明請求確認該基礎事實，與法未合，應
    予駁回。
七、本件事證已臻明確，兩造其餘攻擊防禦方法及舉證，核於判
    決之基礎及結果無影響，毋庸一一論列，附此敘明。
八、訴訟費用裁判之依據：民事訴訟法第79條、第85條第1項前
    段、但書。
中    華    民    國    100    年    9   月    30    日
                     民事第二庭  法  官  袁雪華
正本係照原本作成。
如對本判決上訴，須於判決送達後二十日內向本院提出上訴狀。
如委任律師提起上訴者，應一併繳納上訴審裁判費。
中    華    民    國    100    年    9   月    30    日
                                 書記官  劉霜潔